臺灣高雄地方法院刑事判決　　　　　　　　　　　　　九十三年度重訴字第二六號
　　公　訴　人　臺灣高雄地方法院檢察署檢察官
　　被　　　告　甲○○
　　指定辯護人　柯怡如律師
右列被告因殺人案件，經檢察官提起公訴（九十三年度偵字第一Ｏ九四號），本院判
決如左：
    主  文
甲○○殺人，處有期徒刑壹拾貳年，褫奪公權陸年。
    事  實
一、緣甲○○及張光均係無業之遊民，於高雄市○○區○○路與中華橫路口之「行德
    宮」有發放免費之便當時，甲○○及張光便會至該處領用便當食用，二人因而相
    識。嗣於民國九十三年一月二日下午四時三十分許，甲○○與乙○○（亦係在該
    處領用便當之遊民）在力行路旁之人行紅磚道上聊天，適張光亦騎乘腳踏車至該
    處，甲○○遂向張光索取香煙，張光以身上並無攜帶香菸為由予以拒絕，甲○○
    因而心生不滿，出手拍打張光右肩一下，並拾起人行道上之水泥塊二塊，置放於
    張光腳踏車車籃內，張光見狀將該水泥塊二塊拿起並丟回原處，詎甲○○明知張
    光已然年邁（七十四歲，於十八年九月四日生），其應變及防禦能力顯不及一般
    人，又如果在二、三公尺面對面近距離下以堅硬之水泥塊丟擲年邁老人之人體要
    害如頭部等部位，顯可預期該水泥塊可砸中人身要害而足以致人於死，甲○○竟
    仍基於殺人之未必故意，拿起人行道上之水泥塊一塊（約一個手掌大小，未經扣
    案無法秤重），正面朝張光之頭部猛力丟擲，而張光對於迎面之攻擊顯然無法以
    側頭或其他方式閃避得宜，該水泥塊因而擊中張光頭部右額處，張光旋即向後倒
    臥後腦撞地，頭部右前額以及後腦撞地處並開始流血，甲○○見狀即自行離開現
    場，對張光倒地不起如不送醫急救生命可能危及之情狀，竟置之不理，該致人於
    死之結果亦顯不違背其本意。嗣高雄市政府遊民收容中心之社工翁文正經過該處
    ，經路人告知有人受傷，翁文正遂趕至現場，將張光送醫急救並報警處理。張光
    雖經送醫急救，惟延至同九十三年一月六日九時三十分許，仍因受有顱骨骨折及
    硬腦膜下、蜘蛛網膜下腔、腦內與腦室多處出血等傷害而不治死亡。
二、案經高雄市政府警察局三民第一分局報告臺灣高雄地方法院檢察署檢察官偵查起
    訴。
    理  由
一、訊據被告甲○○固不否認有於右揭時地，因向被害人張光索討香菸未果後，伊手
    執水泥塊一塊丟擲被害人，被害人因而倒地，經送醫急救後，被害人仍因受有上
    揭傷害而死亡之事實，惟矢口否認有何右揭殺人之犯行，辯稱：伊當時是想丟被
    害人的肩膀，但被害人突然彎腰蹲下去，就剛好丟到被害人頭部，伊沒有要致被
    害人於死的意思云云，經查：
  （一）於右揭時地，被告因向被害人索取香菸未果後，被告遂手持水泥塊一塊，丟
        擲被害人，被害人遭擊中頭部右額處，經送醫急救後，仍因受有顱骨骨折及
        硬腦膜下、蜘蛛網膜下腔、腦內與腦室多處出血等傷害而死亡之事實，業據
        被告坦承屬實，復有被害人經送醫急救之高雄醫學大學附設中和紀念醫院病
        歷資料及疑非病死病例摘要報告表各一份與現場照片十四張在卷可憑，且經
        檢察官督同法醫師相驗明確，並有勘驗筆錄、臺灣高雄地方法院檢察署驗斷
        書、解剖紀錄報告各一份及解剖照片二十六張等附卷可稽。
  （二）被告雖辯稱：伊當時是想丟被害人的肩膀，但被害人突然彎腰蹲下去，就剛
        好丟到被害人頭部等語，惟被告於第一次警訊筆錄（九十三年一月六日十六
        時八分許）及第二次警訊筆錄時（同日十九時二十五分）係供稱：伊撿取水
        泥塊向被害人丟擲，打到被害人的右太陽穴等語，被告並未為上揭辯解，而
        上揭二份警訊筆錄，距離案發當時僅四日，被告對於案發過程之記憶，應比
        檢察官偵訊及本院審理時較為清楚，衡情被告於警員訊問時，對於此案情重
        要之點，應會向警員提出，被告卻隻字未提，則其前揭辯解是否屬實，已有
        疑問。且嗣後被告於檢察官第一次訊問時（九十三年一月七日訊問筆錄）係
        辯稱：伊當時拿水泥塊丟被害人，是丟他右手等語，於檢察官第二次訊問時
        （同年二月二日訊問筆錄）供稱：伊本來是要丟被害人右邊肩膀等語，嗣於
        本院審理中（同年三月三十日準備程序筆錄）則供稱：伊不是存心要丟被害
        人頭部，是要丟他的手等語，是被告就其究竟是朝被害人身體何處丟擲水泥
        塊，前後亦供述不一，則被告前揭辯稱：伊不是朝被害人頭部丟擲水泥塊等
        語，是否可信，顯有疑問。而現場目擊證人乙○○於警訊及偵查中（九十三
        年一月七日警訊筆錄、九十三年一月十三日檢察官訊問筆錄及九十三年二月
        二日警訊筆錄），對於案發當時情形證稱：伊當時和友人在案發路口聊天，
        被害人騎車到現場，被告向被害人要香菸，被害人沒有給，被告就動手打被
        害人的頭，被告並拿圍牆旁的水泥塊二塊放在被害人腳踏車菜籃裡，被害人
        將該二塊水泥塊丟到圍牆旁，被告就拿其中一塊水泥塊直接打向被害人頭部
        ，被害人就往後倒下，頭部一直流血；案發當時被害人站在馬路旁，被告站
        在紅磚人行道上，距離約二尺遠（台尺）；被告用右手很用力的丟向被害人
        前額等語甚詳，參諸證人上揭三次筆錄內容，證人係現場目擊者，且就案發
        當時情形前後證述內容均相當一致，證人與被告、被害人亦無糾紛或仇怨，
        並無偏袒任何一方之必要，證人上揭證詞應可採信，是被告手持水泥塊後，
        係朝向被害人頭部丟擲之事實，應可認定。被告前揭辯稱：伊不是朝向被害
        人頭部丟擲水泥塊等語，不足為採。
  （三）又被告以外之人於審判外之言詞或書面陳述，除法律有規定者外，不得作為
        證據；再被告以外之人於審判中有下列情形之一，其於檢察事務官、司法警
        察官或司法警察調查中所為之陳述，經證明具有可信之特別情況，且為證明
        犯罪事實之存否所必要者，得為證據：一、死亡者。二、身心障礙致記憶喪
        失或無法陳述者。三、滯留國外或所在不明而無法傳喚或傳喚不到者。四、
        到庭後無正當理由拒絕陳述者。又被告以外之人於偵查中向檢察官所為之陳
        述，除顯有不可信之情況者外，得為證據。刑事訴訟法第一百五十九條第一
        項、第一百五十九條之三、第一百五十九條之一第二項分別定有明文。查本
        件證人乙○○於警詢所為之陳述，乃係被告以外之人於審判外之言詞陳述，
        屬於傳聞證據，而乙○○為一遊民，此為被告所是認，經本院依證人乙○○
        留存之現住所以及
        達處所查無此人為由遭退回，以及寄存於嘉義縣警察局布袋分局，有個人基
        本資料查詢結果一紙、訴訟（行政）文書不能送達事由報告書、送達回證等
        在卷可參；又本院再依職權查察乙○○
        其遊民四處為家特性，查詢其嘉義住所管區警員以及查詢力行路遊民聚集之
        行德宮，警員及廟寺主委陳稱乙○○並無回嘉義
        宮領便當等情，有電話紀錄在卷足考，足認證人乙○○所在不明，本院審酌
        證人乙○○案發不久隨即為警通知到案做證，對於案發前之情形，應印象深
        刻，其供述又與警員事後現場蒐證繪製之被害人倒地圖、現場照片等大致相
        符，證人乙○○於警詢虛偽陳述之危險性不高，應具有可信之特別情況，且
        其於警詢時所為之上開陳述，復為證明犯罪事實之存否所必要，應認符合刑
        事訴訟法第一百五十九條之三第三款之規定，具有證據能力，得為證據。至
        於證人乙○○於檢察官訊問時所為之陳述，雖亦係被告以外之人於審判外之
        言詞陳述，屬於傳聞證據，然係於偵查中向檢察官所為之陳述，且經本院審
        酌該陳述時之情形，並無顯有不可信之情況，應認其於檢察官訊問時所為之
        陳述，符合刑事訴訟法第一百五十九條之一第二項之規定，得為證據。
  （四）本院按，本件案發當時，被害人係七十四歲之老人（十八年九月四日生），
        且從被告之歷次供述、證人乙○○之證詞及卷附之案發現場照片可知，被告
        手執水泥塊往被害人頭部丟擲時，被告是站在鋪有紅磚之人行道上，被害人
        則係在站在水溝蓋旁之馬路上，彼此相距約二公尺許，距離可說相當接近，
        而近距離之投射丟擲動作，衡情亦容易命中投射人所欲命中之標的或部位，
        被告丟擲之水泥塊雖未扣案，被告自承用一個手掌可以拿起水泥塊，其大小
        雖無法判斷，然衡情水泥材質應有一定之重量，再依解剖紀錄報告所載，被
        害人之右額骨有三乘二點八公分大小之凹陷性骨折且頭部硬腦膜下、蜘蛛網
        膜下腔、腦內與腦室均有出血，由被害人頭骨竟因一擊即受有凹陷性骨折，
        顯然可見被害人頭部係遭堅硬之重物猛力撞擊，始能造成此嚴重之傷害。是
        被告明知被害人係較其年長之老人，其抵抗及反應能力已較年輕人弱，如果
        頭部遭水泥塊此相當堅硬之物投射，不僅不容易躲避，更容易因重物撞擊頭
        部導致死亡結果，被告係已成年人，對於持水泥塊之重物，正面攻擊一年邁
        且反應、抵抗能力甚弱之老人，且對老人倒地不動生命可能發生危險足以喪
        命之情事，應具有正常辨識能力及判斷理解力，對於上揭情況自無不知之理
        ，被告卻僅因細故，即手執堅硬之水泥塊，在近距離下朝向年老之被害人頭
        部猛力丟擲，而對其死亡結果顯不違背其本意，其主觀上顯有殺人之未必故
        意，甚為明確。而被害人之頭部因遭受水泥塊之重物撞擊，因此受有顱骨骨
        折及硬腦膜下、蜘蛛網膜下腔、腦內與腦室多處出血等均為頭部之傷害而致
        死，被告上揭殺人之犯行與被害人之死亡結果間，亦具有相當因果關係。
  （五）辯護人雖另稱：被告曾於九十一年間因車禍頭部受傷開刀，記憶及情緒控制
        均變差，思緒容易混亂，且被告於案發前曾飲用米酒，被告於案發當時是否
        已酒醉，精神狀況不佳，而有精神耗弱之情形等語，而經本院向高雄醫學大
        學術社中和紀念醫院函調被告就醫之病例，被告確有於九十一年九月間，因
        車禍頭部受傷，並接受開顱及血腫清除手術，此有該院函文（高醫附秘字第
        Ｚ000000000號）一份在卷可憑，惟經本院將被告送高雄醫學大學
        附設中和紀念醫院鑑定其案發當時精神狀況結果：「綜合被告案前人格、偵
        訊筆錄及在本院開腦手術後至犯案期間之生活史，被告頭部出血並未與本次
        犯案有任何相關，被告犯案當時雖有飲酒，但並未達酒後精神耗弱或喪失之
        狀態。」，此有高雄醫學大學附設中和紀念醫院精神鑑定報告書一份附卷可
        參，辯護人雖又稱被告於入監後酒量應有改變故鑑定報告不足為憑云云，然
        本院參酌該份鑑定報告，係鑑定人即該院精神科醫師依其專業知識，參酌被
        告之生活史、家庭史、一般疾病及精神病史等，並進行一般身體檢查、神經
        學檢查、精神狀態檢查及實施心理衡鑑後，所為之鑑定報告，自具有公信力
        ，且可採信。是被告於案發當時並無精神耗弱或心神喪失之情形，辯護人前
        揭辯解，尚不足採。
  （六）辯護人又稱：被告堅稱因被害人突然要蹲下低頭，水泥塊本來要丟上臂或肩
        膀部位才會不慎丟中頭部等語，故應該努力找尋證人乙○○，以證明當時被
        害人有無低頭動作等語，然本院按，肩臂處與頭部本來高度即甚為接近，所
        謂之蹲下或低頭，係瞬間一不容易察覺之肢體動作，證人乙○○既未於警詢
        、偵查時有此證詞，衡情亦難期待證人當時有特意注視被害人之舉動，而迄
        今仍記憶深刻，況縱然被害人有突然蹲下之動作，然其所謂之蹲下是否係要
        閃避被告之攻擊亦未可知，是辯護人之請求，本院認並無必要。
  （七）按殺人、傷害致死之區別，即在下手加害時有無死亡之預見為斷，至受傷處
        是否致命部位，及傷痕之多寡，輕重如何，僅足供認定其犯意之參考，原不
        能作為區別之絕對標準。而以水泥硬塊對一手無寸鐵、反應及抵抗能力微弱
        之老人奮力拋射，是否有殺人之故意，原應參酌當時情況觀其行為之動機，
        視其下手之情形及拋向之部位，受傷之輕重與受傷後被告之態度等等，以為
        綜合之判斷。查被告與被害人素無深仇大恨，屬偶發衝突，應無疑義，然以
        硬物近距離拋射攻擊一老人之頭部人身要害，更於被害人倒地不動後置之不
        理揚長離去，而頭部為人體之要害，被告縱未經過拋擲訓練，然於近距離且
        方向、力道都可以控制之情形下，持硬物朝抵抗及反應能力低下之老人頭部
        丟擲，顯屬對該老人為一重擊而足以致人於死，為眾所週知之事實，被告顯
        不能以智識不高、一時疏忽云云而諉為不知。其猶執意猛擊被害人之頭部致
        被害人傷重死亡。足徵其下手之際，係抱持縱令致被害人於死，亦不違背其
        本意之意思，顯具有殺人之不確定故意灼明。
  （八）綜上所述，被告前揭所辯，僅係事後卸責之詞，不足為採。其因向被害人索
        取香菸未果後，即手執水泥塊向被害人頭部猛力丟擲，擊中被害人之右額部
        ，被害人因而受有上揭傷害不治死亡，其主觀上有殺人之未必故意，而有上
        揭殺人之犯行，應堪認定。
二、核被告所為，係犯刑法第二百七十一條第一項之殺人罪。爰審酌被告僅因細故，
    即手持水泥塊丟擲被害人頭部，致被害人死亡此無法彌補之後果，且犯後仍飾詞
    卸責，難認其有悔意，惟念及被告並無刑事犯罪前科，有臺灣高等法院被告全國
    前案紀錄表一份在卷可查，素行尚佳，及其犯罪手段、檢察官求處之刑度與其他
    一切情狀，量處如主文所示之刑，並依其犯罪性質，已剝奪他人生命法益，情節
    嚴重，本院認有褫奪公權之必要，爰一併諭知褫奪公權六年，以資懲儆。至於被
    告持以犯罪之水泥塊一塊，雖係被告持以犯罪所用之物，惟非被告所有，本院爰
    不予宣告沒收，併此敘明。
據上論斷，應依刑事訴訟法第二百九十九條第一項前段，刑法第二百七十一條第一項
、第三十七條第二項，判決如主文。
本案經檢察官丙○○到庭執行職務。
中      華      民      國      九十三      年    十二    月    八    日
                                     臺灣高雄地方法院刑事第四庭
                                              審判長法  官    簡志瑩
                                                    法  官    楊佩蓉
                                                    法  官    呂憲雄
右正本證明與原本無異。
如不服本判決，應於判決送達後十日內，向本院提出上訴狀。
                                                    書記官    吳良美
中      華      民      國      九十三      年    十二    月    十    日
附錄本判決論罪科刑法條：
中華民國刑法第二百七十一條
(普通殺人罪)
殺人者，處死刑、無期徒刑或十年以上有期徒刑。
前項之未遂犯罰之。
預備犯第一項之罪者，處二年以下有期徒刑。
